最高法院刑事判決　　　　　　　　　　　　　　　　　九十三年度台上字第七一號
　　上　訴　人　甲○○
右上訴人因偽造文書案件，不服台灣高等法院台南分院中華民國九十年六月二十一日
第二審判決（八十九年度上訴字第一四九九號，起訴案號：台灣台南地方法院檢察署
八十七年度偵緝字第三一六號、八十八年度偵字第四六九三號），提起上訴，本院判
決如左：
    主　文
原判決關於甲○○部分撤銷，發回台灣高等法院台南分院。
　　理　由
本件原判決認定上訴人甲○○於民國八十六年間，受黃清彰之委託，代為辦理貸款，
而取得黃清彰之在職證明、身分證影本及薪資所得扣繳憑單。嗣因故未辦成貸款，上
訴人竟意圖為自己不法之所有，將所持有之前開黃清彰證件，予以侵占入己。並基於
概括之犯意，以黃清彰之名義，偽填信用卡申請書，分別持向美商花旗銀行股份有限
公司（下稱花旗銀行）及中國信託商業銀行股份有限公司（以下稱中國信託銀行）申
請信用卡。在該二份申請書上各偽造黃清彰之署押二枚，並填寫黃清彰之住所為其租
住之台南市○○路○段七一五巷三一號。致使該二家銀行陷於錯誤，而各發給信用卡
一張。其中中國信託銀行信用卡郵寄至上訴人前揭租住處，由上訴人委託不知情之黃
玉琴於同年十月二十三日代收後，再轉交上訴人；另花旗銀行信用卡則由上訴人持黃
清彰之身分證影本及偽造之黃清彰印章，於同月二十四日至台南市○○路郵局蓋章盜
領。上訴人於取得上開二張信用卡後，即於背面偽造「黃清彰」署押各一枚，再連續
於原判決附表壹、附表貳所示時地，持向信用卡特約商店刷卡消費，並在簽帳單上偽
造「黃清彰」之署押等情。因而撤銷第一審關於上訴人部分之判決，依牽連犯關係，
從一重改判論處上訴人連續行使偽造私文書，足以生損害於他人罪刑，固非無見。
惟查：(一)審理事實之法院對於卷內與被告論罪科刑有關，而依法應予調查之事項，如
未詳加調查，或雖已調查，仍未調查明白者，尚難遽為被告有利或不利之認定；如有
應調查之證據未予調查，率行判決，其判決當然為違背法令。原判決固謂上訴人曾於
八十六年十二月十二日，持黃清彰名義之信用卡，假冒黃清彰，前往高雄巿瑞谷大飯
店刷卡消費（見原判決第七頁第十至十五行、附表貳編號十一）。然依卷附之內政部
警政署入出境管理局函所檢送上訴人入出境資料之記載，上訴人於八十六年十一月二
十七日出境後，在八十七年一月七日入境（見偵緝字第三一六號偵查卷第四六、四七
頁）。又由上訴人所提出其護照所蓋入出境戳章之日期以觀，亦為八十六年十一月二
十七日出境後，在八十七年一月七日入境。而稽之卷附之該次簽帳單影本，其上刷卡
人之簽名模糊不清（見第一審訴字第六六二號卷第一九０頁）。且卷附之內政部警政
署刑事警察局鑑驗通知書內載述：相關瑞谷大飯店之簽帳單係影本，部分筆跡欠明等
情（附於第一審訴緝字第三０號卷）。則如何謂上訴人於該日人在國內而前往上開瑞
谷大飯店消費，尚非無疑。又原判決附表壹編號十七之八十六年十二月十一日刷卡消
費行為，似亦發生在系爭入出境期間，究竟上訴人有否該部分行為，亦非無疑。乃原
審未就此詳予調查釐清，即謂前開入出境資料有誤，上訴人當日人在國內而為該消費
，要嫌速斷，且有理由不備之違誤。(二)據黃清彰於警詢及偵查中供述：伊原欲委請吳
慶明辦理信用卡，而交付身分證影本及薪資所得扣繳憑單，嗣吳慶明要求伊申請在職
證明，伊因覺得麻煩，即表示不要申請信用卡，並要求將身分證影本及薪資所得扣繳
憑單返還，但吳慶明並未歸還等情（見永警刑字第五０七一號警詢卷第一、二頁、偵
字第六四九二號偵查卷第二二頁）。則黃清彰似未交付在職證明予吳慶明轉交上訴人
，上訴人如何取得黃清彰之在職證明，而侵占入己？不無疑義。乃原審未詳實說明其
所憑之依據及認定之理由，即認上訴人亦取得黃清彰之在職證明後，予以侵占入己，
不免速斷，且有理由不備之違誤。(三)將偽造之印章，蓋其印文在制式之收據，已為一
定意思表示，係犯偽造私文書罪。至偽造印章蓋用之行為，係偽造私文書之部分行為
，不另論罪。本件由原判決事實欄所載，及稽之卷內資料，上訴人似持黃清彰之身分
證影本及偽造之黃清彰印章，至台南巿南門路郵局，假冒黃清彰名義，蓋該偽造印章
之印文於掛號信件收據上，而冒領花旗銀行所郵寄信用卡一張（見原判決第二頁第十
六至十九行、偵緝字第三一六號卷第四一頁）。倘若無訛，則上訴人以蓋前揭偽造印
章之印文於掛號信件收據，出示後由郵務人員收回，何以不能就上訴人之斯項行為論
以行使偽造私文書罪，而認偽造印章係偽造私文書之部分行為？原判決未就此詳加論
述，而逕謂上訴人之該項行為成立偽造印章罪，難認適法（見原判決第八頁第八、九
行）。(四)原判決既謂上訴人冒用黃清彰名義，至前開信用卡特約商店消費，施用詐術
使特約商店陷於錯誤，誤以為其即持卡人而同意其刷卡消費。則其行詐之對象為各該
特約商店，如係以此詐得現實財物，應成立刑法第三百三十九條第一項之詐欺取財罪
；倘若藉之詐得特約商店提供之服務等利益，則應成立同條第二項之詐欺得利罪。乃
原判決未就之詳予審認，尚欠允洽。(五)上訴人於原審辯論期日並未到庭，原判決未說
明上訴人是否經合法傳喚，有無不到庭之正當理由，如何得不待其陳述逕行判決之依
據，論結欄復未援引刑事訴訟法第三百七十一條，亦難謂合。以上或為上訴意旨所指
摘，或為本院得依職權調查之事項，應認原判決關於上訴人部分有發回更審之原因。
據上論結，應依刑事訴訟法第三百九十七條、第四百零一條，判決如主文。
中　　　華　　　民　　　國　　九十三　　年　　　一　　　月　　　八　　　日
                              最高法院刑事第六庭
                                  審判長法官  吳　雄　銘
                                        法官  池　啟　明
                                        法官  石　木　欽
                                        法官  郭　毓　洲
                                        法官  吳　三　龍
      右正本證明與原本無異
                                              書  記  官
中　　　華　　　民　　　國　　九十三　　年　　　一　　　月　　 十三 　　日
                                                                        Ｌ
